高雄高等行政法院判決
　　　　　　　　　　　　　　　　　　 96年度訴字第236號
　　　　　　　　　　　　　　　.
原　　　告　甲○○○即楊登記.
　　　　　　戊○○即楊登記之.
　　　　　　乙○○即楊登記之.
　　　　　　丙○○即楊登記之.
　　　　　　丁○○即楊登記之.
　　　　　　己○○即楊登記之.
　　　　　　庚○○即楊登記之.
共　　　同
訴訟代理人　陳惠菊律師
被　　　告　財政部臺灣省南區國稅局
代　表　人　朱正雄局長
訴訟代理人　辛○○
　　　　　　壬○○
上列當事人間因贈與稅事件，原告不服財政部中華民國96年1月2
5日台財訴字第09500583600號訴願決定，提起行政訴訟。本院判
決如下：
  　主  文
原告之訴駁回。
訴訟費用由原告負擔。
　　事  實
甲、事實概要：
    緣原告之被繼承人楊登記於民國（下同）90年12月7日將其
    所有臺南市○○區○○段1174、1193、1152、1191、1190、
    1138、1128、1084及1160地號共9筆應稅地應有部分各1/900
    00贈與其次子即原告戊○○，並於同年月14日辦理贈與稅申
    報，經被告所屬安南稽徵所核定贈與總額新台幣（下同）14
    7元在案；原告之被繼承人楊登記於同日將其所有臺南巿安
    南區○○段167地號應稅地應有部分各1/90000及臺南巿安南
    區○○段168地號、臺南市○○區○○段1140、1140-1地號
    計3筆公共設施保留地應有部分各45000/90000及44999/9000
    0、53417/90000及36581/90000、53417/90000及36581/9000
    0贈與其長子即原告乙○○、次子即原告戊○○，並於同年
    月15日辦理贈與稅申報，經被告所屬安南稽徵所核定贈與總
    額10,769,473元，減除同額公共設施保留地扣除額在案。渠
    等旋於91年1月18日經由上開海佃段1174、1193、1152地號
    、海中段167、168地號、安慶段1140及1140-1地號共7筆共
    有土地分割（原告乙○○原有上開海佃段1174、1193及1152
    地號3筆應稅地應有部分各為3468/90000、1/90000及1/9000
    0），使其長子即原告乙○○取得上開海佃段1174及1193地
    號應稅土地全部、上開海中段167地號應稅土地應有部分1/2
    及上開海中段168地號公共設施保留地應有部分1/2，次子即
    原告戊○○取得上開海佃段1152地號應稅土地全部、上開海
    中段167地號應稅土地應有部分1/2及上開海中段168地號公
    共設施保留地應有部分19590/90000，原告之被繼承人楊登
    記則取得上開海中段168地號公共設施保留地應有部分25410
    /90000及上開安慶段1140及1140-1地號共2筆公共設施保留
    地持分之全部；原告之被繼承人楊登記復於91年1月25日將
    其所有上開海中段168地號、安慶段1140及1140-1地號計3筆
    公共設施保留地應有部分各25410/90000、84140/90000及84
    140/90000贈與其次子即原告戊○○，並於91年2月1日辦理
    贈與稅申報，經被告所屬安南稽徵所核定贈與總額9,395,21
    5元，同額減除公共設施保留地扣除額在案；嗣91年3月25日
    原告之被繼承人楊登記及其次子即原告戊○○再經由上開海
    佃段1191、1190、1138、1128、1084、1160地號、上開安慶
    段1140及1140-1地號共8筆共有土地分割，使其次子即原告
    戊○○取得上開海佃段1191、1190、1138、1128、1084及11
    60地號共6筆應稅地全部，原告之被繼承人楊登記則取得上
    開安慶段1140及1140-1地號2筆公共設施保留地全部。案經
    被告查獲，乃以94年5月2日南區國稅審二字第0940061506號
    函請原告之被繼承人楊登記於文到10日內說明並提示相關資
    料供核，原告之被繼承人楊登記出具申請書稱，其係依法辦
    理共有物所有權分割。被告乃以原告之被繼承人楊登記有假
    藉免徵贈與稅之土地取巧安排移轉其他應稅財產情事，乃依
    首揭規定，按上開海佃段1174、1193、1152、1191、1190、
    1138、1128、1084、1160地號及上開海中段167地號共10筆
    應稅地（下稱系爭土地）應有部分各86531/90000、89998/9
    0000、89998/90000、89999/90000、89999/90000、89999/9
    0000、89999/90000、89999/90000、89999/90000及89998/9
    0000（扣除已申報贈與應有部分1/90000、1/90000、1/9000
    0、1/90000、1/90000、1/90000、1/90000、1/90000、1/90
    000、2/90000及原告乙○○原有上開海佃段1174、1193、11
    52地號計3筆應稅地應有部分各3468/90000、1/90000、1/90
    000）公告土地現值，核定原告之被繼承人楊登記本次贈與
    總額19,132,883元，加計91年度前次核定贈與額9,395,215
    元，核定91年度贈與總額為28,528,098元，贈與淨額18,132
    ,883元，應納稅額4,200,180元。原告之被繼承人楊登記不
    服，申請復查，未獲變更，提起訴願，亦遭決定駁回，遂提
    起本件行政訴訟。
乙、兩造聲明：
一、原告聲明求為判決：
（一）訴願決定及原處分（含復查決定及原核定）均撤銷。
（二）訴訟費用由被告負擔。
二、被告聲明求為判決：
（一）原告之訴駁回。
（二）訴訟費用由原告負擔。
丙、兩造之爭點：
一、原告主張之理由：
（一）按遺產及贈與稅法僅於第4條第2項規定「本法稱贈與，指
      財產所有人以自己之財產無償給予他人，經他人允受而生
      效力之行為。」及第5條「財產之移動，具有左列各款情
      形之一者，以贈與論，依本法規定，課徵贈與稅：一、在
      請求權時效內無償免除或承擔債務者，其免除或承擔之債
      務。二、以顯著不相當之代價，讓與財產、免除或承擔債
      務者，其差額部分。三、以自已之資金，無償為他人購置
      財產者，其資金。但該財產為不動產者，其不動產。四、
      因顯著不相當之代價，出資為他人購置財產者，其出資與
      代價之差額部分。五、限制行為能力人或無行為能力人所
      購置之財產，視為法定代理人或監護人之贈與。但能證明
      支付之款項屬於購買人所有者，不在此限。六、二親等以
      內親屬間財產之買賣。但能提出已支付價款之確實證明，
      且該已支付之價款非由出賣人貸與或提供擔保向他人借得
      者，不在此限。」。而稅捐乃是公法人團體為獲收入之目
      的，而對於所有滿足法律所定給付義務之構成要件之人，
      以高權所課徵無對待給付之金錢給付，因此稅法乃是侵害
      人民權利之法律，有關稅捐之核課與徵收，均必須有法律
      依據。亦即國家非根據法律不得核課徵收稅捐，亦不得要
      求國民繳納稅捐，而且僅於具體的經濟生活事件及行為可
      以被涵攝於法律的抽象構成要件前提之下時，國家的稅捐
      債權始可成立，此項原則，即稱為稅捐法定主義或租稅法
      定主義。因此除前開遺產及贈與稅法第4條第2項及第5條
      之規定外，稽徵機關自不得創設任何法律所無之規定對人
      民核課贈與稅。
（二）又「各共有人，得自由處分其應有部分。共有物之處分、
      變更、及設定負擔，應得共有人全體之同意。」「各共有
      人，得隨時請求分割共有物。但因物之使用目的不能分割
      或契約訂有不分割之期限者，不在此限。」「共有物之分
      割，依共有人協議之方法行之。分割之方法，不能協議決
      定者，法院得因任何共有人之聲請，命為左列之分配：一
      、以原物分配於各共有人。二、變賣共有物，以價金分配
      於各共有人。以原物為分配時，如共有人中，有不能按其
      應有部分受分配者，得以金錢補償之。」「公共設施保留
      地因依本法第49條第1項徵收取得之加成補償，免徵所得
      稅；因繼承或因配偶、直系血親間之贈與而移轉者，免徵
      遺產稅或贈與稅。」民法第819、823、824條及都市計畫
      法第50-1條定有明文。本件共有人即原告戊○○取得上開
      海佃段1191、1190、1138、1128、1084、1160地號土地，
      並非因原告之被繼承人楊登記之無償贈與而取得，自與財
      產所有人以自己之財產無償給予他人之情形有間，且本件
      原告之被繼承人楊登記與其他土地共有人等協議以原物分
      配方式分割系爭土地時，並無相關法令規定或釋示禁止免
      徵贈與稅土地與一般土地不得合併分割，故財政部92年4
      月9日台財稅字第0910456306號函釋以「贈與人假藉免徵
      贈與稅之土地，巧取安排移轉其他應稅財產贈與子女者，
      例如先贈與子女公共設施保留地，再以建地與其交換；或
      先贈與子女公共設施保留地之大部分持分及建地極少部分
      持分，再經由共有土地分割，使其子女取得整筆建地，其
      實質與直接贈與現金、建地等應稅財產並無不同，應就實
      質贈與移轉之財產，依遺產及贈與稅法第4條第2項規定課
      徵贈與稅」，明顯增加法律對人民核課贈與稅所無之限制
      ，違反憲法第19條租稅法定主義規定，亦與憲法保障人民
      財產之意旨暨法律保留原則有違（司法院釋字第566號解
      釋參照）。
（三）次按現代租稅國家將生產工具歸私人所有，國家之財政收
      入則由私有財產之收益中一部分藉租稅負擔由國家分享。
      故私經濟自由性與積極性，為租稅國家之前提。而個人在
      私法上有權依財產存續狀態行使其自由使用、收益及處分
      之權能，並免於遭受公權力或第三人之侵害，俾能實現個
      人自由、發展人格及維護尊嚴。（司法院議釋字第400號
      解釋參照）在稅法亦有權利藉此為法律上規劃，以減輕租
      稅負擔；非財政目的租稅，以創造租稅特權（租稅優惠）
      方式，引導人民行為方向，其立法目的之達成，即在納稅
      人具有經濟理性，而法律上亦保障其租稅規劃之權利。惟
      租稅規劃並非無法律上界限，例如對私法自治，亦因公共
      利益之必要，在私法上予以限制，例如物權、票據、親屬
      行為法定主義，從而限制了財產權自由。行政法更進一步
      藉由營業法、建築法、都市計畫法予以限制。惟在此法定
      限制之外，當事人有權依其偏好而為自由選擇，其中亦包
      括減輕稅捐負擔之動機在內，此即為合法之租稅規劃。又
      按所謂稅捐規避之脫法行為係指納稅義務人不選擇稅法上
      所考量認為通常之法形式（交易形式）卻選擇與此不同的
      迂迴行為或多階段行為或其他異常法形式，來達成與選擇
      通常的法形式之情形基本上同一的經濟上效果，而同時減
      輕或排除與通常的法形式相連結之稅捐負擔。故其乃意指
      利用稅捐法規所未預定之異常的或不相當的法形式，意圖
      減少稅捐負擔之行為。而所謂合法節稅係指依據稅捐法規
      所預定之方式，意圖減少稅捐負擔之行為。本件原告之被
      繼承人楊登記係將依都市計畫法第50-1條規定將免徵贈與
      稅之公共設施保留地贈與直系血親，再依民法之規定以原
      物分配於各共有人之方式分割共有物，此均為稅捐法規及
      民法所預定之方式，縱原告之被繼承人楊登記所為係意圖
      減少稅捐負擔，其亦屬合法之租稅規劃行為。其既為法律
      上所保障之租稅規劃之權利，稽徵機關自不得任意增加法
      律對人民核課贈與稅所無之限制，溯及既往補徵贈與稅。
（四）行政法之法律不得溯及既往，乃源於法治國理念及法治國
      理念所派生之法安定性與信賴保護原則。此種要求亦適用
      於稅法。特別是由法安定性要求與相關基本權結合，原則
      上禁止法律不得溯及既往。納稅義務人從事經濟活動，一
      般均遵循經濟理性，溯及既往之租稅負擔，使此種經濟理
      性無法預見。從憲法角度觀察，納稅義務人基本上有權自
      由安排其所得與財產，以減少租稅負擔之目的。換言之，
      人民有權從事租稅規劃。事實上，非以財政目的之租稅，
      如經濟、社會、環保政策目的之租稅，所以能達其政策目
      的，其基本前提亦在於人民能從事理性之，否則此種租稅
      誘因亦將失其效果。故對人民不利益之租稅負擔自不得溯
      及既往。再按解釋性之行政規則雖係以闡釋法規之含義為
      主旨，惟在後之釋示如與在前之釋示不一致時，在前之釋
      示並非當然錯誤，於後釋示發布前，依前釋示所為之行政
      處分已確定者，除前釋示確有違法之情形外，為維持法律
      秩序之安定，應不受後釋示之影響（司法院釋字第287號
      解釋參照）。又信賴保護原則攸關憲法上人民權利之保障
      ，公權力行使涉及人民信賴利益而有保護之必要者，即行
      政法規包括解釋性之行政規之變更，亦有其適用（司法院
      釋字第525號解釋參照）。
二、被告答辯之理由：
（一）所謂「稅捐規避」乃是指利用私法自治契約自由原則，對
      於私法上法形式選擇之可能性，從私經濟活動交易之正常
      觀點來看，欠缺合理之理由，而選擇通常所不使用之法形
      式，於結果上實現所意圖之經濟目的或經濟成果，但因不
      具備對應於通常使用之法形式之課稅要件，因此減輕或排
      除稅捐負擔。因此稅捐規避與合法的（未濫用的）節稅不
      同，節稅乃是依據稅捐法規所預定之方式，意圖減少稅捐
      負擔之行為。反之，「稅捐規避」則是利用稅捐法規所未
      預定之異常的或不相當的法形式，意圖減少稅捐負擔之行
      為。故納稅義務人不選擇稅法上所考量認為通常之法形式
      （交易形式），卻選擇與此不同之迂迴行為或其他異常的
      法形式，以達成與選擇通常法形式之情形基本上相同之經
      濟效果，而同時卻能減輕或排除與通常法形式相連結之稅
      捐上負擔者，即應認屬「租稅規避」，而非合法之節稅。
（二）按都市計畫法第50條之1規定：「公共設施保留地因本法
      第49條第1項徵收取得之加成補償，免徵所得稅；因繼承
      或因配偶、直系血親間之贈與而移轉者，免徵遺產稅或贈
      與稅。」，其意旨係鑑於土地如被指定為公共設施保留地
      ，不僅土地所有權人於徵收前受有土地使用目的之限制，
      復因同法第50條又將原定政府機關取得公共設施保留地之
      期限予以修正刪除，故為維護土地所有權人之權益，都市
      計畫法除提高徵收補償地價外，另增訂第50條之1加強稅
      捐優惠，以彌補土地所有權人因長期保留所遭受之損失。
      惟本件贈與之情形，係藉由原告之被繼承人楊登記先贈與
      極微小建地及極大部分公共設施保留地予其子，形成共有
      上開建地及公共設施保留地之關係；此種贈與方式，不僅
      形成更複雜之共有關係，有違一般土地共有常態，亦不利
      於土地之利用及經濟融通；尤其原告之被繼承人楊登記贈
      與原應課贈與稅之建地部分，因其贈與之應有部分微小，
      價值甚微因而免徵贈與稅，然其子已取得該建地及公共設
      施保留地之共有人地位，造成原告之被繼承人楊登記與其
      子共有上開建地及公共設施保留地之形式，進而再以協議
      分割之方式，終致使原告之被繼承人楊登記之子取得上開
      原告之被繼承人楊登記原應繳納贈與稅之建地所有權全部
      。要言之，原告之被繼承人楊登記藉與其子間進行一連串
      之非常規贈與形成外觀上彼此間權利價值幾乎均等之共有
      關係，再藉由彼此間合併分割土地之協議，終致原告之被
      繼承人楊登記之子取得原屬原告之被繼承人楊登記所有之
      建地全部，凡此各節顯係經過精細之計算，使原告之被繼
      承人楊登記得以迂迴之方式將其所有之建地移轉予其子，
      從而實質上達成原告之被繼承人楊登記無償贈與建地之目
      的。換言之，原告之被繼承人楊登記係利用贈與微小應有
      部分之建地及極大應有部分之公共設施保留地形成共有後
      ，再進行合併分割之形式，達成實質上由原告之被繼承人
      楊登記贈與建地之目的；卻藉掩身於上開都市計畫法第50
      條之1有關贈與公共設施保留地免徵贈與稅之租稅優惠規
      定下，毋庸繳納贈與稅，然此顯非都市計畫法第50條之1
      給予公共設施保留地所有權人租稅優惠之目的。是原告之
      被繼承人楊登記與其子間之土地移轉及合併分割等行為，
      形式上固係透過私法上契約自由之方式所為合於法律形式
      之行為；但其中如前所述有諸多違反私經濟活動之正常模
      式，而也因此等迂迴、多階段、並異常之法形式行為，環
      環相扣結果，達成由原告之被繼承人楊登記贈與上開應稅
      建地予其子之目的，並此相同之經濟效果，卻能隱藏一般
      人贈與建地時應納之贈與稅，並此已超乎都市計畫法第50
      條之1之立法目的，顯係濫用該租稅優惠之規定，從而排
      除其應負擔之贈與稅，則原告之被繼承人楊登記之行為顯
      然為一「租稅規避」行為，甚為明確。原告訴稱原告之被
      繼承人楊登記之行為均屬依據法律規定之合法節稅行為，
      原告之被繼承人楊登記之子本於共有物分割取得系爭建地
      並非無償取得，而原告之被繼承人楊登記無庸繳納贈與稅
      純係法律規定之結果，並非巧取安排之租稅規避云云，並
      不足採。
（三）查租稅法所重視者，應為足以表徵納稅能力之經濟，而非
      其外觀形式之法律行為，故在解釋適用稅法時，所應根據
      者為經濟實質，不僅止於形式上之公平，應就實質上經濟
      利益之享受者予以課稅，始符實質課稅及公平課稅之原則
      ，司法院釋字第420、496及500號解釋可資參照。又量能
      課稅為法治國家稅法之基本原則，租稅負擔應依其經濟之
      給付能力來衡量，而定其適當的納稅義務，凡負有相同之
      負擔能力即應負擔相同之租稅，司法院釋字第565號解釋
      理由書可資參照，如利用避稅行為以取得租稅利益，其私
      法上效果依契約自由原則仍予尊重，但在稅法上則應依實
      質負擔能力予以調整。蓋避稅行為本質為脫法行為，稅法
      本身為強行法即有不容規避性。本件原告之被繼承人楊登
      記於90年12月7日先贈與上開海佃段1174、1193、1152、1
      191、1190、1138、1128、1084及1160地號等9筆應稅地極
      小應有部分予次子即原告戊○○，同日亦贈與上開海中段
      167地號應稅地極小應有部分及上開海中段168地號、上開
      安慶段1140、1140-1地號等3筆公共設施保留地大部分應
      有部分予其長子即原告乙○○及次子即原告戊○○，嗣91
      年1月18日原告之被繼承人楊登記經由上開海佃段1174、1
      193、1152地號、海中段167、168地號、安慶段1140、114
      0-1地號等7筆共有土地分割，使其長子即原告乙○○取得
      上開海佃段1174、1193地號、海中段167地號共3筆應稅地
      應有部分各為1/1、1/1及1/2，海中段168地號公共設施保
      留地應有部分1/2，原告戊○○取得上開海佃段1152地號
      、海中段167地號等2筆應稅地應有部分各為1/1、1/2及海
      中段168地號公共設施保留地應有部分19590/90000，原告
      之被繼承人楊登記取得上開海中段168地號、安慶段1140
      、1140-1地號等3筆公共設施保留地應有部分各25410/900
      00、1/1及1/1；另原告之被繼承人楊登記於91年1月25日
      將其所有上開海中段168地號、安慶段1140、1140-1地號
      等3筆公共設施保留地應有部分各25410/90000、84140/90
      000及84140/90000贈與原告戊○○，嗣於91年3月25日原
      告之被繼承人楊登記及原告戊○○經由上開海佃段1191、
      1190、1138、1128、1084、1160地號、安慶段1140及1140
      -1地號等8筆共有土地分割，使原告戊○○取得上開海佃
      段1191、1190、1138、1128、1084及1160地號等6筆應稅
      地全部，原告之被繼承人楊登記則取得上開安慶段1140、
      1140-1地號等2筆公共設施保留地全部，其經濟上之實質
      意義，係假藉免徵贈與稅之上開海中段168地號、安慶段
      1140及1140-1地號等3筆公共設施保留地，取巧安排移轉
      應稅之上開海佃段1174、1193、1152、1191、1190、1138
      、1128、1084、1160地號及海中段167地號等10筆應稅地
      予其原告乙○○及戊○○，有贈與稅免稅證明書及土地登
      記申請書等影本可稽，是被告按上開海佃段1174、1193、
      1152、1191、1190、1138、1128、1084、1160及海中段16
      7地號等10筆應稅地應有部分各86531/90000、89998/9000
      0、89998/90000、89999/90000、89999/90000、89999/90
      000、89999/90000、89999/90000、89998/90000（扣除已
      申報贈與應有部分1/90000、1/90000、1/90000、1/90000
      、1/90000、1/90000、1/90000、1/90000、1/90000、2/9
      0000及原告乙○○原有上開海佃段1174、1193、1152地號
      等3筆應稅土地應有部分各3468/90000、1/90000、1/9000
      0）公告土地現值，核定91年度贈與總額28,528,098元，
      贈與淨額4,200,180元，應納稅額4,200,180元，並無不合
      。
（四）再查本件核課期間之計算，依規定分別為自91年2月19日
      （申報期間屆滿日91年2月17日適逢例假日，順延至91年2
      月18日）起至98年2月18日止及自91年4月25日起至98年4
      月24日止，被告縱未於贈與行為發生時發現課稅之事實，
      要非不能於發現後在核課期間內另行補徵，參諸最高行政
      法院93年度判字第976號判決：「稅捐機關在核課期間內
      若另發現有應徵之稅捐時，依稅捐稽徵法第21條之明文規
      定，稽徵稅捐機關本得依法予以補行課徵，不受原處分之
      拘束，從而，納稅義務人自不得據之作為信賴基礎，主張
      信賴保護」，亦持相同見解。財政部92年4月9日台財稅字
      第0910456306號函釋規定旨在貫徹前揭實質課稅原則，為
      防止贈與稅逃漏及維持課稅公平所必要，且係在闡明法規
      之原意，應自法規生效之日起有其適用，不生溯及既往之
      問題，納稅義務人若違反稅法上誠實申報繳納稅款義務，
      而減少核定應納稅額，依首揭規定，稽徵機關得依職權查
      得有關課稅之重要事實，依法補徵。
（五）末查行為人利用免稅之公共設施保留地移轉應稅財產者，
      其所採模式，究其實質，係以免稅之公共設施保留地為工
      具，目的仍在無償移轉其他應稅財產，顯然與直接贈與應
      稅財產，實質上並無不同，且該免稅之公共設施保留地僅
      係做為無償移轉應稅財產之工具，非移轉應稅財產之對價
      或負擔；又該免稅之公共設施保留地並不以行為人自有為
      限，相對人、第三人亦均得提供該免稅土地作為移轉應稅
      財產工具，此種情形，行為人之財產於減少建地之同時，
      雖增加原非屬其所有之公共設施保留地，惟其取得該公共
      設施保留地後，得再為免稅之贈與移轉，縱死亡前未再為
      贈與移轉，俟其死亡時亦因繼承而免稅移轉予繼承人，故
      就該家族整體之財產而言，該免稅之公共設施保留地，僅
      係內部成員移轉應稅土地之工具，尚非移轉應稅財產之對
      價或負擔。本件原告之被繼承人楊登記於89年、90年及91
      年間數次利用上開安慶段1140及1140-1地號等2筆公共設
      施保留地，以同一模式將原告之被繼承人楊登記名下之其
      他應稅地移轉予其子，益可證該筆公共設施保留地僅為移
      轉應稅財產之工具，是本件與財政部函釋所規定之實質課
      稅原則並無不符，原告所稱洵無足採。
    理  由
甲、程序部分：
    本件原告楊登記起訴後，嗣於訴訟程序進行中之96年4月28
    日死亡，而甲○○○、乙○○、戊○○、丙○○、丁○○、
    己○○、庚○○為其法定繼承人，有戶籍謄本可證，嗣甲○
    ○○、乙○○、戊○○、丙○○、丁○○、己○○、庚○○
    等7人聲明承受訴訟，並無不合，應予准許。
乙、實體部分：
一、按「凡經常居住中華民國境內之中華民國國民，就其在中華
    民國境內或境外之財產為贈與者，應依本法規定，課徵贈與
    稅。」、「本法稱贈與，指財產所有人以自己之財產無償給
    予他人，經他人允受而生效力之行為。」「同一贈與人在同
    一年內有兩次以上依本法規定應申報納稅之贈與行為者，應
    於辦理後一次贈與稅申報時，將同一年內以前各次之贈與事
    實及納稅情形合併申報。」為遺產及贈與稅法第3條第1項、
    第4條第2項及第25條所規定。又「贈與人假藉免徵贈與稅之
    土地，取巧安排移轉其他應稅財產予子女者，例如：先贈與
    子女公共設施保留地，再以現金買回；或先贈與子女公共設
    施保留地，再以建地與之交換；或先贈與子女公共設施保留
    地之大部分持分及建地之極小部分持分，再經由共有土地分
    割，使其子女取得整筆建地等，其實質與直接贈與現金、建
    地等應稅財產並無不同，應就實質贈與移轉之財產，依遺產
    及贈與稅法第4條第2項規定課徵贈與稅。」則經財政部92年
    4月9日台財稅字第0910456306號函釋在案，查該函釋係財政
    部本於行政主管機關之地位，就如何貫徹遺產及贈與稅法第
    4條第2項規定之執行所為闡明法規原意之行政規則，核與母
    法規定之意旨相符，自得予以援用。
二、本件原告之被繼承人楊登記於90年12月7日將其所有臺南市
    安南區○○段1174、1193、1152、1191、1190、1138、1128
    、1084及1160地號共9筆應稅地應有部分各1/900 00贈與其
    次子即原告戊○○，並於同年月14日辦理贈與稅申報，經被
    告所屬安南稽徵所核定贈與總額147元在案；原告之被繼承
    人楊登記於同日將其所有臺南巿安南區○○段167地號應稅
    地應有部分各1/90000及臺南巿安南區○○段168地號、臺南
    市○○區○○段1140、1140-1地號計3筆公共設施保留地應
    有部分各45000/90000及44999/90000、53417/90000及36581
    /90000、53417/90000及36581/90000贈與其長子即原告乙○
    ○、次子即原告戊○○，並於同年月15日辦理贈與稅申報，
    經被告所屬安南稽徵所核定贈與總額10,769,473元，減除同
    額公共設施保留地扣除額在案。渠等旋於91年1月18日經由
    上開海佃段1174、1193、1152地號、海中段167、168地號、
    安慶段1140及1140-1地號共7筆共有土地分割（原告乙○○
    原有上開海佃段1174、1193及1152地號3筆應稅地應有部分
    各為3468/90000、1/90000及1/90000），使其長子即原告乙
    ○○取得上開海佃段1174及1193地號應稅土地全部、上開海
    中段167地號應稅土地應有部分1/2及上開海中段168地號公
    共設施保留地應有部分1/2，次子即原告戊○○取得上開海
    佃段1152地號應稅土地全部、上開海中段167地號應稅土地
    應有部分1/2及上開海中段168地號公共設施保留地應有部分
    19590/90000，原告之被繼承人楊登記則取得上開海中段168
    地號公共設施保留地應有部分25410/90000及上開安慶段114
    0及1140-1地號共2筆公共設施保留地持分之全部；原告之被
    繼承人楊登記復於91年1月25日將其所有上開海中段168地號
    、安慶段1140及1140-1地號計3筆公共設施保留地應有部分
    各25410/90000、84140/90000及84140/90000贈與其次子即
    原告戊○○，並於91年2月1日辦理贈與稅申報，經被告所屬
    安南稽徵所核定贈與總額9,395,215元，同額減除公共設施
    保留地扣除額在案；嗣91年3月25日原告之被繼承人楊登記
    及其次子即原告戊○○再經由上開海佃段1191、1190、1138
    、1128、1084、1160地號、上開安慶段1140及1140-1地號共
    8筆共有土地分割，使其次子即原告戊○○取得上開海佃段
    1191、1190、1138、1128、1084及1160地號共6筆應稅地全
    部，原告之被繼承人楊登記則取得上開安慶段1140及1140-1
    地號2筆公共設施保留地全部。案經被告查獲，乃以94年5月
    2日南區國稅審二字第0940061506號函請原告之被繼承人楊
    登記於文到10日內說明並提示相關資料供核，原告之被繼承
    人楊登記出具申請書稱，其係依法辦理共有物所有權分割。
    被告乃以原告之被繼承人楊登記有假藉免徵贈與稅之土地取
    巧安排移轉其他應稅財產情事，乃依首揭規定，按系爭海佃
    段1174、1193、1152、1191、1190、1138、1128、1084、11
    60地號及海中段167地號共10筆應稅地應有部分各86531/900
    00、89998/90000、89998/90000、89999/90000、89999/900
    00、89999/90000、89999/90000、89999/90000、89999/900
    00及89998/90000（扣除已申報贈與應有部分1/90000、1/90
    000、1/90000、1/90000、1/90000、1/90000、1/90000、1/
    90000、1/90000、2/90000及原告乙○○原有上開海佃段117
    4、1193、1152地號計3筆應稅地應有部分各3468/90000、1/
    90000、1/90000）公告土地現值，核定原告之被繼承人楊登
    記本次贈與總額19,132,883元，加計91年度前次核定贈與額
    9,395,215元，核定91年度贈與總額為28,528,098元，贈與
    淨額18,132,883元，應納稅額4,200,180元等情，業經兩造
    分別陳述在卷，並有土地登記簿謄本、贈與稅申報書、土地
    登記申請書、土地買賣所有權移轉契約書、土地贈與所有權
    移轉契約書、共有物分割明細表、被告94年5月2日南區國稅
    審二字第0940061506號函、贈與稅應稅案件核定通知書、贈
    與稅繳款書等附原處分卷可稽，自堪認定。
三、原告提起本件訴訟係以：原告之被繼承人楊登記係依民法相
    關規定與其長子即原告乙○○、次子即原告戊○○協議分割
    共有物，並非無償贈與，而財政部92年4月9日台財稅字第09
    10456306號函釋發布前，並無相關法令或函釋示禁止免徵贈
    與稅之土地與一般土地不得合併分割，被告依財政部上開函
    釋，溯及既往補徵贈與稅，係增加遺產及贈與稅法第4條第2
    項及第5條所無之限制，違反租稅法律主義、法律保留、信
    賴保護及法律不溯及既往等原則；又原告之被繼承人楊登記
    與其長子即原告乙○○、次子即原告戊○○間依都市計畫法
    第50之1條及贈與之規定，取得共有公共設施保留地及建地
    ，再以原物分配於各共有人之方式分割共有物，均為稅捐法
    規及民法規定所預定之方式，屬人民處分財產之自由，縱有
    減少稅捐負擔之意圖，亦屬合法之租稅規劃，被告侵害原告
    之被繼承人楊登記租稅規劃之權利，課徵原告之被繼承人楊
    登記贈與稅，顯屬違法等語，資為爭執。
四、茲應審究者，為原告之被繼承人楊登記以免徵贈與稅之公共
    設施保留地與一般土地合併分割之方式，將一般土地移轉其
    長子即原告乙○○及次子即原告戊○○，為合法之節稅行為
    ，抑或是逃避贈與稅之租稅規避行為？
（一）按所謂「稅捐規避」乃是指利用私法自治契約自由原則，
      對於私法上法形式選擇之可能性，從私經濟活動交易之正
      常觀點來看，欠缺合理之理由，而選擇通常所不使用之法
      形式，於結果上實現所意圖之經濟目的或經濟成果，但因
      不具備對應於通常使用之法形式之課稅要件，因此減輕或
      排除稅捐負擔。因此稅捐規避與合法的（未濫用的）節稅
      不同，節稅乃是依據稅捐法規所預定之方式，意圖減少稅
      捐負擔之行為，反之，「稅捐規避」則是利用稅捐法規所
      未預定之異常的或不相當的法形式，意圖減少稅捐負擔之
      行為。故而，納稅義務人不選擇稅法上所考量認為通常之
      法形式（交易形式），卻選擇與此不同之迂迴行為或其他
      異常的法形式，以達成與選擇通常法形式之情形基本上相
      同之經濟效果，而同時卻能減輕或排除與通常法形式相連
      結之稅捐上負擔者，即應認屬「租稅規避」，而非合法之
      節稅。
（二）經查，本件原告之被繼承人楊登記於90年12月7日將其所
      有臺南市○○區○○段1174、1193、1152、1191、1190、
      1138、1128、1084及1160地號共9筆應稅地應有部分各1/9
      0000贈與其次子即原告戊○○，並於同年月14日辦理贈與
      稅申報，經被告所屬安南稽徵所核定贈與總額147元在案
      ；原告之被繼承人楊登記於同日將其所有臺南巿安南區○
      ○段167地號應稅地應有部分各1/90000及臺南巿安南區○
      ○段168地號、臺南市○○區○○段1140、1140-1地號計3
      筆公共設施保留地應有部分各45000/90000及44999/90000
      、53417/90000及36581/90000、53417/90000及36581/900
      00贈與其長子即原告乙○○、次子即原告戊○○，並於同
      年月15日辦理贈與稅申報，經被告所屬安南稽徵所核定贈
      與總額10,769,473元，減除同額公共設施保留地扣除額在
      案。渠等旋於91年1月18日經由上開海佃段1174、1193、
      1152地號、海中段167、168地號、安慶段1140及1140-1地
      號共7筆共有土地分割（原告乙○○原有上開海佃段1174
      、1193及1152地號3筆應稅地應有部分各為3468/90000、1
      /90000及1/90000），使其長子即原告乙○○取得上開海
      佃段1174及1193地號應稅土地全部、上開海中段167地號
      應稅土地應有部分1/2及上開海中段168地號公共設施保留
      地應有部分1/2，次子即原告戊○○取得上開海佃段1152
      地號應稅土地全部、上開海中段167地號應稅土地應有部
      分1/2及上開海中段168地號公共設施保留地應有部分1959
      0/90000，原告之被繼承人楊登記則取得上開海中段168地
      號公共設施保留地應有部分25410/90000及上開安慶段114
      0及1140-1地號共2筆公共設施保留地持分之全部；原告之
      被繼承人楊登記復於91年1月25日將其所有上開海中段168
      地號、安慶段1140及1140-1地號計3筆公共設施保留地應
      有部分各25410/90000、84140/90000及84140/90000贈與
      其次子即原告戊○○，並於91年2月1日辦理贈與稅申報，
      經被告所屬安南稽徵所核定贈與總額9,395,215元，同額
      減除公共設施保留地扣除額在案；嗣91年3月25日原告之
      被繼承人楊登記及其次子即原告戊○○再經由上開海佃段
      1191、1190、1138、1128、1084、1160地號、上開安慶段
      1140及1140-1地號共8筆共有土地分割，使其次子即原告
      戊○○取得上開海佃段1191、1190、1138、1128、1084及
      1160地號共6筆應稅地全部，原告之被繼承人楊登記則取
      得上開安慶段1140及1140-1地號2筆公共設施保留地全部
      等情，此有土地登記簿謄本、贈與稅申報書、土地登記申
      請書、土地買賣所有權移轉契約書、土地贈與所有權移轉
      契約書、共有物分割明細表附於原處卷可參。次查，觀諸
      前述移轉情形，可知原告之被繼承人楊登記於短時間內，
      先贈與極小應有部分之應稅土地予其次子即原告戊○○，
      再分別贈與較大面積應有部分之公共設施保留地及較小面
      積應有部分之應稅土地予其長子即原告乙○○、次子即原
      告戊○○；又贈與較大面積應有部分之公共設施保留地予
      次子即原告戊○○，形成彼此間共有各該公共設施保留地
      及建地之法律關係後，繼而再以合併分割之方式，使其長
      子即原告乙○○、次子即原告戊○○分別取得上開應稅土
      地，而原告之被繼承人楊登記則取得上開公共設施保留地
      ，故原告之被繼承人楊登記實係藉免徵贈與稅之公共設施
      保留地經由贈與及合併分割之法律行為後，巧妙安排移轉
      系爭應稅土地予其子，而達成將系爭應稅土地贈與其長子
      即原告乙○○及次子即原告戊○○之目的，情實顯然。
（三）按都市計畫法第50條之1規定：「公共設施保留地因本法
      第49條第1項徵收取得之加成補償，免徵所得稅；因繼承
      或因配偶、直系血親間之贈與而移轉者，免徵遺產稅或贈
      與稅。」之意旨，係鑑於土地如被指定為公共設施保留地
      ，不僅土地所有權人於徵收前受有土地使用目的之限制，
      復因同法第50條又將原定政府機關取得公共設施保留地之
      期限予以修正刪除，故為維護土地所有權人之權益，都市
      計畫法除提高徵收補償地價外，另增訂第50條之1加強稅
      捐優惠，以彌補土地所有權人因長期保留所遭受之損失。
      然觀本件贈與之情形，係藉由原告之被繼承人楊登記先贈
      與極微小應有部分之建地與其子形成共有上開建地之關係
      ；此種微小應有部分之贈與方式，不僅形成較諸原來更複
      雜之共有關係，有違一般土地共有常態，亦不利於土地之
      利用及經濟融通；尤其原告之被繼承人楊登記贈與原應課
      贈與稅之建地部分，因其贈與之應有部分微小，價值甚微
      ，因而免徵贈與稅，然卻其子卻已取得該建地之共有人地
      位；同時再藉由買賣或贈與免稅之公共設施保留地之結果
      ，造成共有上開建地及公共設施保留地之形式，進而再以
      協議分割之方式，終致其長子即原告乙○○及次子即原告
      戊○○取得上開楊登記原應繳納贈與稅之建地所有權全部
      。要言之，原告之被繼承人楊登記藉與其長子即原告乙○
      ○及次子即原告戊○○進行一連串之非常規贈與形成外觀
      上彼此間權利價值幾乎均等之共有關係，再藉由彼此間合
      併分割土地之協議，終致使其長子即原告乙○○、次子即
      原告戊○○取得原屬原告之被繼承人楊登記所有之建地全
      部，凡此各節顯係經過精細之計算，使原告之被繼承人楊
      登記得以迂迴之方式將其所有之建地移轉予其子2人，從
      而實質上達成原告之被繼承人楊登記無償贈與建地之目的
      ；而原告之被繼承人楊登記此部分公共設施保留地之贈與
      復因都市計畫法第50條之1規定，同免繳納贈與稅。換言
      之，原告之被繼承人楊登記等3人係利用原告之被繼承人
      楊登記贈與微小持應有部分之建地，並以買賣或贈與公共
      設施保留地形成共有後，再進行合併分割之形式，達成實
      質上由原告之被繼承人楊登記贈與建地之目的；卻藉掩身
      於上開都市計畫法第50條之1有關贈與公共設施保留地免
      徵贈與稅之租稅惠優規定下，毋庸繳納贈與稅，然此顯非
      都市計畫法第50條之1給予公共設施保留地所有權人租稅
      優惠之目的！是原告之被繼承人楊登記與其子間之土地移
      轉及合併分割等行為，形式上固係透過私法上契約自由之
      方式，所為合於法律形式之行為；但其中如前所述有諸多
      違反私經濟活動之正常模式，而也因此等迂迴、多階段、
      並異常之法形式行為，環環相扣結果，達成原告之被繼承
      人楊登記贈與上開應稅建地予其子之目的，並此相同之經
      濟效果，卻能隱藏一般人贈與建地時應納之贈與稅，並此
      已超乎都市計畫法第50條之1之立法目的，顯係濫用該租
      稅優惠之規定，從而排除其應負擔之贈與稅，則原告之被
      繼承人楊登記之行為顯然為一「租稅規避」行為，甚為明
      確。原告訴稱原告之被繼承人楊登記行為均屬依據法律規
      定之合法節稅行為，其長子即原告乙○○及次子即原告戊
      ○○係本於共有物分割取得系爭建地並非無償取得，而原
      告之被繼承人楊登記無庸繳納贈與稅純係法律規定之結果
      ，並非巧取安排之租稅規避云云，並不足採。
（四）再按「稅捐之核課期間，依左列規定：一、依法應由納稅
      義務人申報繳納之稅捐，已在規定期間內申報，且無故意
      以詐欺或不正當方法逃漏稅捐者，其核課期間為5年。二
      、依法應由納稅義務人實貼之印花稅，及應由稅捐稽徵機
      關依稅籍底冊或查得資料核定課徵之稅捐，其核課期間為
      5年。三、未於規定期間內申報，或故意以詐欺或其他不
      正當方法逃漏稅捐者，其核課期間為7年。在前項核課期
      間內，經另發現應徵之稅捐者，仍應依法補徵或並予處罰
      ；在核課期間內未經發現者，以後不得再補稅處罰。」稅
      捐稽徵法第21條定有明文。又財政部上揭92年4月9日台財
      稅字第0910456306號函釋，乃係主管機關為闡明遺產及贈
      與稅法第4條第2項規定之原意所為之釋示，自法規生效之
      日起即有其適用，要與法律溯及既往無涉，不生溯及既往
      之問題。且該函釋規定旨在貫徹前揭實質課稅原則，為防
      止贈與稅逃漏及維持課稅公平所必要，並未增加法律所定
      人民納稅義務，與憲法第19條並無牴觸，亦無關於信賴保
      護原則。是被告事後於核課期間內查得原告之被繼承人楊
      登記贈與系爭應稅土地之全貌，乃據查得之事證依遺產及
      贈與稅法第3條第1項、4條第2項及第25條規定，核實對原
      告之被繼承人楊登記補徵贈與稅，核與稅捐稽徵法第21條
      第2項規定無違，自屬有據。其未增加原告之負擔，並無
      違反租稅法定及法律保留原則，原告所訴，洵無足採。
五、綜上所述，原告之主張並不可採。從而被告依遺產及贈與稅
    法第4條第2項規定，按上開海佃段1174、1193、1152、1191
    、1190、1138、1128、1084、1160地號及海中段167地號共
    10筆應稅地應有部分各86531/90000、89998/90000、89998/
    90000、89999/90000、89999/90000、89999/90000、89999/
    90000、89999/90000、89999/90000及89998/90000（扣除已
    申報贈與應有部分1/90000、1/90000、1/90000、1/90000、
    1/90000、1/90000、1/90000、1/90000、1/90000、2/90000
    及原告乙○○原有上開海佃段1174、1193、1152地號計3筆
    應稅地應有部分各3468/90000、1/90000、1/90000）公告土
    地現值，核定原告之被繼承人楊登記本次贈與總額19,132,
    883元，加計91年度前次核定贈與額9,395,215元，核定91年
    度贈與總額為28,528,098元，贈與淨額18,132,883元，應納
    稅額4,200,180元，並無違誤。復查決定、訴願決定遞予維
    持，亦無不合。原告起訴意旨求為撤銷，為無理由，應予駁
    回。
據上論結，本件原告之訴為無理由，依行政訴訟法第195條第1項
後段、第98條第3項前段、第104條、民事訴訟法第85條第1項前
段，判決如主文。
中　　華　　民　　國　　96　　年　 　7　　月　 26  　 日
                  第二庭審判長法  官　江幸垠
                              法  官　簡慧娟
                              法  官　許麗華
以上正本係照原本作成。
如不服本判決，應於判決送達後20日內向本院提出上訴書狀，其
未表明上訴理由者，應於提起上訴後20日內向本院提出上訴理由
書（須按對造人數附繕本）；如於本判決宣示或公告後送達前提
起上訴者，應於判決送達後20日內補提上訴理由書（須附繕本）
。未表明上訴理由者，逕以裁定駁回。
提起上訴應預繳送達用雙掛號郵票7份（每份34元）。
中　　華　　民　　國　　96　　年　 　7　　月　 26  　 日
　　　　　　　　　　　　　　　書記官  李昱
